臺灣高等法院臺中分院刑事判決
111年度上訴字第579號
上  訴  人
即  被  告  李信賢





上列上訴人因加重詐欺等案件，不服臺灣苗栗地方法院110年度
訴字第119號中華民國110年12月28日第一審判決（起訴案號：臺
灣苗栗地方檢察署109年度偵字第1042、2020、2807號），提起
上訴，本院判決如下：
    主  文
原判決撤銷。
李信賢犯三人以上共同冒用政府機關及公務員名義詐欺取財罪，
處有期徒刑壹年陸月。
扣案如附表二編號5、6所示偽造之印文共肆枚均沒收；未扣案之
犯罪所得新臺幣肆仟陸佰元沒收，於全部或一部不能沒收或不宜
執行沒收時，追徵其價額。
    犯罪事實
一、李信賢（所犯違反組織犯罪防制條例部分，業經臺灣高等法
    院以110年度上訴字第2202號判決判處罪刑在案）、張捷森(
    業經原審法院另行判決）等人，於民國108年間加入徐昌昱(
    由原審法院另行審結)所屬由多名姓名年籍不詳成員組成，
    以實施詐術為手段，具有持續性、牟利性及結構性之詐欺集
    團犯罪組織，其等分工方式為：由徐昌昱負責與撥打電話進
    行詐騙者聯絡後，再通知車手領款，並由李信賢依指示負責
    駕車搭載張捷森共同監控面交車手及向面交車手收取贓款。
    李信賢即與張捷森、徐昌昱及所屬詐欺集團成員共同意圖為
    自己不法所有，基於三人以上共同、冒用政府機關及公務員
    名義詐欺取財、行使偽造公文書之犯意聯絡，由該詐欺集團
    不詳成員假冒榮民總醫院櫃檯小姐、新竹縣警察局李志明警
    官、臺北地檢署第二辦公室黃敏昌檢察官撥打電話予楊月金
    ，佯稱楊月金之證件遭人盜用，為免淪為詐欺共犯，必須先
    將所有金融帳戶內的錢存進公正帳戶監管云云，致使楊月金
    陷於錯誤，先後多次交付款項，李信賢則依指示為下述行為
    （僅列與本案上訴有關之李信賢參與部分，其他共犯非本案
    上訴範圍，不予贅列）：
　㈠於108年12月31日13時15分許，李信賢依指示駕駛車號0000-0
    0號自用小客車搭載張捷森至苗栗縣○○市○○路000號旁停車場
    ，負責監控姓名年籍均不詳之車手，由該不詳車手假冒檢察
    官，持偽造之「臺北地檢署公證部收據」公文書1紙（如附
    表二編號5所示）交付予楊月金，楊月金則面交新臺幣（下
    同）46萬元予該車手，足生損害於楊月金與臺北地檢署；再
    由李信賢、張捷森向車手收取贓款後交予徐昌昱，李信賢、
    張捷森因此分別獲得4600元之報酬。
　㈡於109年1月6日15時20分許，先由面交車手胡有宏前往苗栗縣
    ○○市○○路000巷000號7-11超商尖豐門市，接收該詐欺集團傳
    真之偽造「臺北地檢署公證部收據」公文書1紙（如附表二
    編號6所示），並於15時30分許至苗栗縣○○市○○路000號旁停
    車場，假冒檢察官身分將上開「臺北地檢署公證部收據」公
    文書交給楊月金，楊月金即面交90萬元及美金2萬5000元予
    胡有宏，足生損害於楊月金與臺北地檢署，此時李信賢亦依
    指示駕駛車號0000-00號自用小客車搭載張捷森在附近負責
    監控面交車手胡有宏，惟因胡有宏已事先與薛智陽、陳思翰
    等人串通私吞該贓款，陳思翰即伺機出面假裝將胡有宏拉上
    在旁等候之車號0000-00號自用小客車，李信賢、張捷森見
    狀誤以為胡有宏遭警方逮捕，旋駕車逃離現場（胡有宏、薛
    智陽、陳思翰所涉詐欺等案件，另經原審法院判決）。
二、案經楊月金訴由苗栗縣警察局頭份分局報告臺灣苗栗地方檢
    察署檢察官偵查起訴。
    理    由
一、證據能力部分：
    按刑事訴訟法第159條之5規定：「（第1項）被告以外之人
    於審判外之陳述，雖不符前4條之規定，而經當事人於審判
    程序同意作為證據，法院審酌該言詞陳述或書面陳述作成時
    之情況，認為適當者，亦得為證據。（第2項）當事人、代
    理人或辯護人於法院調查證據時，知有第159條第1項不得為
    證據之情形，而未於言詞辯論終結前聲明異議者，視為有前
    項之同意」，其立法意旨在於傳聞證據未經當事人之反對詰
    問予以核實，原則上先予排除，惟若當事人已放棄詰問或未
    聲明異議，基於證據資料愈豐富，愈有助於真實發現之理念
    ，且強化言詞辯論原則，法院自可承認該傳聞證據例外擁有
    證據能力。經查，有關下述所引用未符合刑事訴訟法第159
    條之1至第159條之4規定之證據，業經本院於審理時當庭直
    接提示而為合法之調查，檢察官未於言詞辯論終結前聲明異
    議，且上訴人即被告（下稱被告）於本院審理期日經合法傳
    喚，無正當之理由未到庭，本院乃依法行一造辯論判決，而
    被告於本院審理辯論終結前亦未曾以言詞或書狀聲明異議，
    本院審酌前開證據作成或取得之狀況，並無非法或不當取證
    之情事，故認為適當而皆得以作為證據，是前開證據依刑事
    訴訟法第159條之5規定，均具有證據能力（本案未論以組織
    犯罪防制條例罪名，故不排除相關證人之警詢筆錄）。
二、認定犯罪事實所憑之證據及理由：
  ㈠被告李信賢於本院審理時雖未到庭陳述，然上開犯罪事實，
    業據被告於原審審理中坦承不諱，核與共犯即同案被告張捷
    森及另案被告胡有宏、薛智陽、陳思翰於警詢、偵訊所供大
    致相符，並經告訴人楊月金於警偵指述在卷，復有報案資料
    （內政部警政署反詐騙諮詢專線紀錄表、受理詐騙帳戶通報
    警示簡便格式表）、楊月金之存簿影本、指認犯罪嫌疑人紀
    錄表、3130-KN號自小客車於108年12月31日及109年1月1日
    車辨紀錄、頭份市○○里○○路000號苗聯社旁停車場詐欺案相
    關照片、苗栗縣警察局頭份分局偵查報告楊月金遭詐騙案假
    冒地檢公文書採集指紋明細、內政部警政署刑事警察局109
    年2月11日刑紋字第1090009688號鑑定書、臺北地檢署公證
    部收據等附卷可稽，足徵被告上開任意性自白確與事實相符
    。
  ㈡按共同實施犯罪行為，在合同意思範圍內，相互利用他人之
    行為，以達其犯罪之目的，原不必每一階段均參與，祇須分
    擔犯罪行為之一部，即應對於全部所發生之結果共同負責；
    又共同正犯之意思聯絡，不限於事前有所協定，於行為當時
    ，基於相互之認識，以共同犯罪之意思參與者，亦無礙於共
    同正犯之成立。倘犯罪結果係因共犯之合同行為所致者，無
    論出於何人所為，在共犯間均應同負全部之責，並無分別何
    部分為孰人實行之必要（最高法院92年度台上字第6265號、
    95年度台上字第3489號及第3739號裁判意旨足參）。本案被
    告李信賢雖未親自實施詐騙告訴人之行為，惟其配合其他詐
    欺集團成員，於本案擔任監控車手等角色，乃該詐騙集團不
    可或缺之重要環節，此犯罪型態具有相當縝密之計畫與組織
    ，堪認被告與共犯即其他詐欺犯罪集團成員相互間，具有彼
    此利用之合同意思，而互相分擔犯罪行為，是以，其等對於
    全部犯罪結果，自應共同負責。
  ㈢綜上，本案事證明確，被告前揭犯行至堪認定，應依法論科
    。
三、論罪及法律適用：
  ㈠本案被告李信賢所加入之詐欺集團，其成員至少包括被告李
    信賢、共犯張捷森、徐昌昱、胡有宏、撥打電話施行詐術者
    ，是成員已達三人以上至明。是核被告李信賢所為，係犯刑
    法第339條之4第1項第2款、第1款之三人以上共同、冒用政
    府機關及公務員名義詐欺取財罪及第216條、第211條之行使
    偽造公文書罪。
　㈡被告李信賢及其所屬詐騙集團成員偽造公印文之行為，係偽
    造公文書之階段行為；而偽造公文書之低度行為，則為行使
    偽造公文書之高度行為所吸收，均不另論罪。
  ㈢被告李信賢與張捷森、徐昌昱、胡有宏及其他姓名年籍不詳
    之詐欺集團成員間，就上開詐欺取財、行使偽造公文書犯行
    ，有犯意聯絡，行為分擔，應論以共同正犯。
  ㈣又被告李信賢先後2次對告訴人楊月金為詐欺取財犯行，因時
    間密接，且是本於單一決意，對於同一告訴人，侵害同一法
    益陸續完成，堪認係就同一犯罪構成事實，以單一行為之數
    個舉動接續進行，實現一個犯罪構成要件，侵害同一財產法
    益，為接續犯，應僅論以一罪。
　㈤被告李信賢上開犯行，乃一行為觸犯數罪名，為想像競合犯
    ，應依刑法第55條前段規定，從一重之刑法第339條之4第1
    項第2款、第1款之三人以上共同、冒用政府機關及公務員名
    義詐欺取財罪處斷。
　㈥另查被告李信賢依徐昌昱之指示，駕車搭載張捷森共同監控
    面交車手、收取贓款交付予徐昌昱，其行為乃是遂行詐欺集
    團順利取得詐騙款項，主觀上難認係為掩飾或隱匿犯罪所得
    而使其來源形式上合法化之意思，且依卷內資料，亦無證據
    證明被告李信賢所為具有掩飾、隱匿或切斷該財物與詐欺取
    財犯罪之關聯性，尚難認已該當於洗錢防制法之構成要件，
    且此部分亦未據檢察官起訴，併此說明。
四、本院撤銷改判之理由：
  ㈠原審法院認被告罪證明確而予以論罪科刑，固非無見。然查
    ，就犯罪事實欄一㈡部分，告訴人楊月金業已於109年1月6日
    15時30分許，在苗栗縣○○市○○路000號旁停車場，面交90萬
    元及美金2萬5000元予車手胡有宏，雖胡有宏與薛智陽、陳
    思翰串通私吞該贓款故搭乘陳思翰車輛離去，致使被告李信
    賢未能取得贓款交付予徐昌昱，惟並無礙於詐騙犯行已達既
    遂之程度，原審認此部分僅構成未遂（見原判決第5頁），
    且漏未沒收附表二編號6之偽造印文2枚，均有違誤，被告李
    信賢上訴意旨指摘原判決量刑過重云云，固無理由，但原判
    決既有上開可議之處，自屬無可維持，應由本院予以撤銷改
    判。
　㈡爰以行為人之責任為基礎，本院依刑法第57條各款情形，綜
    述如下：審酌被告李信賢正值青年，不思依循正途獲取穩定
    經濟收入，竟加入詐欺集團從事監控面交車手之工作，以冒
    用政府機關、公務員及持偽造公文書之手段向告訴人騙取款
    項，其法治觀念顯有偏差，且危害社會秩序，破壞政府威信
    ，所為殊值非難；並考量告訴人於本案犯罪事實欄一所載遭
    詐騙之金額，被告李信賢迄未能與告訴人達成和解，兼衡其
    犯罪之動機、目的、手段，並非前揭詐欺犯行之核心成員，
    亦非居於主導地位，犯後坦承犯行，暨其於原審自稱之智識
    程度、工作、經濟、家庭狀況（見原審卷二第213頁）等一
    切情狀，量處如主文第2項所示之刑，以示懲儆。
　㈢沒收及不沒收：
　⒈被告用以詐欺取財之偽造書類，既已交付於被害人收受，則
    該物非屬被告所有，除偽造書類上偽造之印文、署押，應依
    刑法第219條予以沒收外，依（修正前）同法第38條第3項之
    規定，即不得再對各該書類諭知沒收（最高法院43年台上字
    第747號裁判意旨參照）。本案偽造如附表二編號5、6所示
    之「臺北地檢署公證部收據」公文書，業已交付告訴人楊月
    金收受，自非屬被告或共犯所有之物，無從逕予諭知沒收，
    然該偽造公文書上所偽造之「臺灣臺北地方法院檢察署印」
    及「檢察官黃敏昌」印文，不問屬於犯人與否，應依刑法第
    219條規定諭知沒收之。
　⒉被告李信賢於原審審理中自陳收取報酬4600元等語（見原審
    卷二第213頁），此為其本案之犯罪所得，並未扣案，應依
    刑法第38條之1第1項前段、第3項規定宣告沒收，並於全部
    或一部不能沒收或不宜執行沒收時，追徵其價額。
　⒊其餘扣案如附表編號1至4、7至8所示「臺北地檢署公證部收
    據」，並非被告李信賢本案監控車手所使用之收據，爰不於
    本判決諭知沒收。
五、被告李信賢於本院審理時經合法傳喚，無正當之理由不到庭
    ，爰依刑事訴訟法第371條之規定，不待其陳述，逕行判決
    ，併此敘明。
據上論斷，應依刑事訴訟法第371條、第369條第1項前段、第364
條、第299條第1項前段，判決如主文。
本案經檢察官黃智勇提起公訴，檢察官張慧瓊到庭執行職務。
中    華    民    國    111   年    6     月    23    日
          刑事第五庭　　審判長法　官　鄭　永　玉
　　　　　　　　　　　　　　　法　官　許　文　碩
　　　　　　　　　　　　　　　法　官　周　莉　菁
以上正本證明與原本無異。
如不服本判決應於收受送達後20日內向本院提出上訴書狀，其未
敘述上訴之理由者，並得於提起上訴後20日內向本院補提理由書
（均須按他造當事人之人數附繕本）「切勿逕送上級法院」。因
疫情而遲誤不變期間，得向法院聲請回復原狀。

                              書記官  王  朔  姿 
　　　　　　　　　　　　　　　
中　　華　　民　　國　　111 　年　　6 　　月　　23　　日
原判決附表一：（與本案上訴範圍無關，不予贅列）　　　　　
原判決附表二：（僅列出編號5、6部分，其餘與本案上訴範圍無
關，不予贅列）
編號 扣案物品（偽造公文書） 備註  5 臺北地檢署公證部收據1紙（108年12月31日） 偽造之印文「臺灣臺北地方法院檢察署印」1枚、「檢察官黃敏昌」1枚（偵2020卷第229頁）  6 臺北地檢署公證部收據1紙（109年1月6日） 偽造之印文「臺灣臺北地方法院檢察署印」1枚、「檢察官黃敏昌」1枚（偵2020卷第230頁）